【裁判字號】    98,訴,18
【裁判日期】    981125
【裁判案由】    損害賠償
【裁判全文】
臺灣新竹地方法院民事判決                98年度訴字第18號
    原      告  行政院農業委員會林務局新竹林區管理處
    法定代理人  賴聰明
    訴訟代理人  蕭萬龍律師
    複  代  理  林哲倫律師
    被      告  丙○○
                庚○○
                辛○○
                壬○○
                戊○○
                己○○
    上六人共同  林更祐律師
    訴訟代理人
    被      告  癸○○
                          85.
上列當事人間損害賠償事件，本院於民國98年11月4 日辯論終結
，判決如下﹕
    主  文
被告丙○○應給付原告新臺幣玖拾壹萬仟伍佰捌拾捌元，及自
民國九十八年一月十一日起至清償日止，按年息百分之五計算之
利息。
原告其餘之訴駁回。
訴訟費用由被告丙○○負擔五分之一，餘由原告負擔。
本判決第一項於原告以新臺幣拾壹萬元為被告丙○○供擔保後
得假執行；被告丙○○若以新臺幣玖拾壹萬仟伍佰捌拾捌元為
原告預供擔保後，得免為假執行。
原告其餘假執行之聲請駁回。
    事實及理由
甲、程序部分：
壹、本件原告行政院農業委員會林務局新竹林區管理處之法定代
    理人原為子○○，嗣於本院審理中變更為賴聰明，此有行政
    院農業委員會民國（下同）98年1 月10日農人字第09801011
    76號令在卷可稽，並經具狀向本院聲明承受訴訟，亦有98年
    2 月9 日民事聲明承受訴訟狀可按，應予准許。
貳、按訴狀送達後，原告不得將原訴變更或追加他訴，但請求之
    基礎事實同一，或擴張或減縮應受判決事項之聲明者，不在
    此限，民事訴訟法第255 條第1 項第2 款、第3 款定有明文
    。查本件原告起訴時原係請求被告丙○○、庚○○、辛○○
    、壬○○、戊○○、己○○應連帶給付原告新臺幣（下同）
    4,240,330 元，及自起訴狀繕本送達被告翌日起至清償日止
    ，按年息百分之5 計算之利息；嗣於訴訟程序進行中，於98
    年3 月2 日追加癸○○為被告，且於98年9 月3 日變更其聲
    明為請求被告應連帶給付原告4,231,330 元，及自起訴狀繕
    本送達被告翌日起至清償日止，按年息百分之5 計算之利息
    ，有起訴狀及追加準備書狀、更正狀附卷可稽。查被告癸○○為向原告承攬工作之被繼承人許經秋即長福林業行之繼承
    人，有遺產分割協議附卷可參，故請求之基礎事實同一。另
    原告請求被告連帶給付之金額雖有變動，核屬減縮應受判決
    事項之聲明，是原告所為訴之追加及變更，自應准許。
、被告癸○○經合法通知未於言詞辯論期日到庭，查無民事訴
    訟法第386 條各款所示情形，爰依原告之聲請，對其一造辯
    論而為判決。
乙、實體部分：
壹、原告方面：
一、被繼承人許經秋即長福林業行前向原告承攬﹕「96年度劣
    化地生態復育計畫─再變37號育苗工作」（下稱37號育苗工
    作）；「96年度劣化地生態復育計畫─42號育苗工作」（
    下稱42號育苗工作）；「96年度國公有造林及林產產銷輔
    導計畫─第56-1號小花蔓澤蘭防除作業」（下稱56-1號防除
    作業）；「96年度綠美化苗木培養工作─綠苗6 號」（下
    稱綠苗6 號）；「96年度綠美化苗木培養工作─綠苗8 號
    」（下稱綠苗8 號）等共五項工作（下稱系爭承攬契約）。
    被繼承人許經秋於96年10月13日死亡，而被繼承人許經秋未
    能依約履行系爭承攬契約，未能通過驗收，經終止系爭承攬
    契約，應依約扣罰及追賠對原告所負之損害賠償責任，被繼
    承人許經秋之繼承人，並未聲明拋棄繼承，即應由其繼承人
    連帶負責賠償。茲就系爭承攬契約被繼承人許經秋即長福林
    業行違約情形及賠償金額析述如下：
    (一)37號育苗工作部分，應賠償原告199,904元。
      37號育苗工作原本包含96、97、98三年度之工作，惟被繼
      承人許經秋即長福林業行於96年度即因未依約履行而遭終
      止契約，故僅就96年度之工作內容加以計算賠償之金額。
      而於96年度工作項目中不符規定而應扣款或賠償之項目如
      下：
      1.播種培養工作之契約金額為11,717元，惟因枯里珍種子
        發芽率過低，而遭扣減3,316 元，故被繼承人許經秋即
        長福林業行得請求之金額為8,401 元。被繼承人許經秋
        即長福林業行亦已就此金額寄發發票向原告請款，顯見
        被繼承人許經秋即長福林業行對此部分不爭執。
      2.整地移植工作：
        (1)因本件培養工作之總面積為1,230 平方公尺，惟被繼
          承人許經秋即長福林業行僅完成735 平方公尺，短少
          495 平方公尺，因本件為依實作面積計價，故應按其
          短少之面積進行減價。整地移植工作項目之契約總金
          額為372,884 元，因培養面積不足而應扣減之金額為
          150,063 元【計算式：372884×495/1230＝】。是以
          ，此部分被繼承人許經秋即長福林業行可請款之金額
          為222,821 元。被繼承人許經秋即長福林業行已就此
          金額寄發發票向原告請款。顯見就此不爭執。
        (2)依據本件合約書第23頁，第4 條驗收第3 項（驗收不
          合規定）第2 款（交地苗木數量不足）之規定，苗木
          交地驗收，其育成株數未達契約規定最低株數時，則
          各短減百分之一時，罰扣並追賠其所短減之苗木單價
          成本費（每株苗木成本＝承包總價÷契約規定之苗木
          數量）。惟因於96年12月4 日終止契約進行清點，若
          以合約規定之契約總價（96、97、98三年度加總）除
          以契約規定苗木數量加以計算苗木單價成本，對於被
          告而言將屬過苛，故原告僅以96年度之契約總價除以
          契約規定之苗木數量（即最少應育成株數）計算苗木
          單價成本費。經計算後每株苗木之單價成本費為8.55
          元【計算式：（88365+11717+372884+61840+61840，
          即96年度之契約總價）÷（10800 （枯里珍最低應育
          成株數）+9000 （原契約部分台灣櫸最低應育成株數
          ）+10800（追加部分臺灣櫸最低應育成株數。即1200
          0 株×0.9）+7200（相思樹最低應育成株數）+32000
          （肖楠最低應育成株數））＝8.55】。本件中栽植之
          四項作物﹕枯里珍、臺灣櫸、相思樹、肖楠，僅有相
          思樹達成育成之最低株數，枯里珍、臺灣櫸、肖楠均
          未達最低育成株數，然枯里珍之種子係由原告所提供
          ，且發芽率過低，是以就枯里珍部分未予計罰，而僅
          就臺灣櫸、肖楠未達最低育成株數部分加以計罰。按
          臺灣櫸部分，契約規定之最低育成株數為栽植數（即
          床面積乘以100 株）之百分之90；而肖楠部分，契約
          規定之最低育成株數為栽植數之百分之80。本件臺灣
          櫸短少之株數為877.5 株【計算式﹕（220-210.25）
          （短少床面積）×100 株×90％＝877.5 】；肖楠短
          少之株數為16,000.8株【計算式﹕（400-199.99）（
          短少床面積）×100 株×80％＝16000.8 】，合計為
          16,878株，是以應罰扣並追賠之金額為288,614 元【
          計算式：8.55×16878 ×2 （罰扣並追賠）＝288614
          】。
        (3)依據合約書第23頁，第4 條驗收第3 項（驗收不合規
          定）第1 款規定，整地移植及培養工作之檢驗：工作
          未按規定辦理，第一次給予警告並要求期限內改正，
          乙方不於前款期限內改正、拒絕改正或其瑕疵不能改
          正者，扣罰該項工作費用10％並再限期改正，第二次
          仍未改正者，扣罰該項工作費用20％。被繼承人許經
          秋即長福林業行就整地移植部份之工作，經原告兩次
          通知限期改正，均未依契約規定改善完成，為此爰依
          前開規定，就第一次限期改正未改正部份，扣罰整地
          移植工作費用372,884 元之10％，即37,288元；就第
          二次限期改正未改正部份，扣罰整地移植工作費用37
          2,884 元之20％，即74,577元，合計扣罰金額為111,
          865 元【計算式：37288+74577＝111865】。
        (4)綜上，被繼承人許經秋即長福林業行就整地移植工作
          部份之契約金額本為372,884 元，因培養面積不足而
          應扣減150,063 元，經計算後被繼承人許經秋即長福
          林業行本可請款之金額為222,821 元，被繼承人許經
          秋即長福林業行已就此金額寄發發票向原告請款。惟
          因育成株數不足應罰扣並追賠288,614 元，又因限期
          改善未為改善應罰扣111,865 元，經計算後被繼承人
          許經秋即長福林業行就整地移植工作部分應賠償原告
          177,658 元【計算式：000000-000000-000000＝1776
          58】。
      3.第一次培養工作部份：
        (1)因本件培養工作之總面積為1,230 平方公尺，惟被繼
          承人許經秋即長福林業行僅完成656.145 平方公尺，
          短少573.85平方公尺。本件為依實作面積計價，故應
          按其短少之面積進行減價。第一次培養工作項目之契
          約總金額為61,840元，因培養面積不足而應扣減之金
          額為28,851元【計算式：61840 ×573.85/1230 ＝28
          851 】。是以，就此部分被繼承人許經秋即長福林業
          行可請款之金額為32,989元。被繼承人許經秋即長福
          林業行並已寄發發票向原告請款。顯見其就此部分不
          爭執。
        (2)依據合約書第23頁，第4 條驗收第3 項（驗收不合規
          定）第2 款（交地苗木數量不足）之規定，苗木交地
          驗收，其育成株數未達契約規定最低株數時，則各短
          減百分之一時，罰扣並追賠其所短減之苗木單價成本
          費。前已敘明，本件每株苗木之單價成本費為8.55元
          。經進行至第一次培養工作，實際清點臺灣櫸之育成
          數量僅有17,879株，惟兩造約定之最低育成株樹為19
          ,800 株 （即栽植數（床面積220 乘以100 株）之百
          分之90），是以，短減數量為1,921 株，惟於整地移
          植工作時已先計算短減878 株之扣罰金額，故於第一
          次培養工作時，僅計算短減1,043 株（即0000-000＝
          1043）應扣罰及追賠之金額，經計算後應扣罰及追賠
          所短減苗木單價成本為17,835元。【計算式：8.55×
          1043×2 （罰扣並追賠）＝17835 】。另依合約書第
          12頁，第13條第1 項第2 款規定，逾期違約金以日為
          單位，未按時完工，每遲延一天罰各該項總費用千分
          之4 。再依據合約書第22頁工作時間表所示，第一次
          培養工作應於96年9 月下旬完成。被繼承人許經秋即
          長福林業行於96年10月11日才報完工，逾期11天完工
          ，依前開規定自應扣罰2,721 元【計算式：61840 ×
          0.004 ×11＝2721】。
        (3)育苗容器播種籃短缺359 個，該容器單價為120 元，
          故被告應賠償短缺之容器費用43,080元。又被告雖曾
          表示願返還育苗容器播種籃，惟迄今仍未返。原告於
          98年8 月31日催告被繼承人許經秋即長福林業行返還
          ，仍未置理。
        (4)綜上，被繼承人許經秋即長福林業行就第一次培養工
          作部份之契約金額本為61,840元，因培養面積不足而
          應扣減之金額為28,851元。是以，被繼承人許經秋即
          長福林業行本可請款之金額為32,989元。惟因育成株
          數不足應罰扣並追賠17,835元，又因逾期完工應罰扣
          2,721 元，再因容器短缺應賠償43,080元，經計算後
          被告就第一次培養工作部分應賠償原告30,647元【計
          算式：00000-00000-0000-00000＝30647】。
      4.總結：37號育苗工作，於「播種培養工作」部分被告得
        請求8,401 元，惟就「整地移植工作」部分應賠償原告
        177,658 元，就「第一次培養工作」部份應賠償原告39
        ,647 元 ，總計就37號育苗工作被繼承人許經秋即長福
        林業行應賠償原告199,904 元【計算式：0000-000000-
        00000＝-199904】。
    (二)42號育苗工作部分，應賠償原告781,731 元。
      42號育苗工作原本包含96、97、98三年度之工作，惟因被
      繼承人許經秋即長福林業行於96年度之承攬工作未依約履
      行而遭終止，故僅就96年度之工作內容加以計算賠償之金
      額。而於96年度工作項目中不符規定而應扣款或賠償之項
      目如下：
      1.第一次培養工作契約金額為63,273元整。
      2.原告於96年12月5 日派員進行各培養樹種育成數量之清
        點後發現，契約書明定培養株數為120,592 株，最低育
        成株數為102,560 株，但符合契約書規定之數量僅為53
        ,360 株 【7200（臺灣櫸最低應育成株數）+1080 （木
        荷最低應育成株數）+9000 （楓香最低應育成株數）+9
        000 （青楓最低應育成株數）+1080 （無患子最低應育
        成株數）+40000（肖楠最低應育成株數）+10800（追加
        楓香最低應育成株數，計算式﹕12000 ×0.9 ＝10800
        ）+6400 （追加肖楠最低應育成株數，計算式﹕8000×
        0.8 ＝6400）+18000（追加臺灣櫸最低應育成株數，計
        算式﹕20000 ×0.9 ＝18000） 】，其中僅有無患子之
        成活率符合契約規定，其清點扣罰結果如下：
        (1)依據契約書第24頁，第4 條驗收第3 項（驗收不合規
          定）第2 款（交地苗木數量不足）之規定，本件於96
          年12月4 日進行清點，若以合約規定之契約總價（96
          、97、98三年度加總）除以契約規定苗木數量加以計
          算苗木單價成本，對於被告而言將屬過苛，故原告僅
          以96年度之契約總價除以契約規定之苗木數量（即最
          少應育成株數）計算苗木單價成本費。經計算後每株
          苗木單價成本費為8.65元【計算式：｛117936（整地
          播種）+22560（播種苗培養）+533959 （整地移植）
          +63273（第一次培養工作）+63274（第二次培養工作
          ）+85712（第三次培養工作）｝÷｛7200（原契約臺
          灣櫸）＋18000 （追加臺灣櫸）+1080 （木荷）+900
          0 （原契約楓香）+10800（追加楓香）+9000 （青楓
          ）+1080 （無患子）+40000（原契約肖楠）+6400 （
          追加肖楠）｝＝8.65元】。
        (2)依前開契約條款規定，育成株數未達契約規定最低株
          數時，則各短減百分之一時，罰扣並追賠其所短減之
          苗木單價成本費。經清點後本件除了無患子樹種有達
          到契約規定最低株數，其餘均未達契約規定最低株數
          ，經計算後其應扣罰及追賠金額為845,004 元【計算
          式如附表一】。
      3.總結：就42號育苗工作於「第一次培養工作」部分，被
        繼承人許經秋即長福林業行得請求63,273元，惟因交地
        苗木數量不足，應賠償原告845,004 元，經計算後被繼
        承人許經秋即長福林業行應賠償原告之金額為781,731
        元【計算式：00000-000000＝-781731】。
    (三)綠苗6 號部分，應賠償原告1,837,303元。
      綠苗6 號原本包含96、97二年度之工作，惟因被繼承人許
      經秋即長福林業行於96年度即因未依約履行而遭終止契約
      ，故僅就96年度之工作內容加以計算賠償之金額。而於96
      年度工作項目中不符規定而應扣款或賠償之項目如下：
      1.第三次培養工作之契約金額為60,101元。原告派員於96
        年12月5 日進行各培養樹種育成數量之清點後發現，契
        約書明定之培養株數為100,000 株，最低育成株數為90
        ,000 株 ，而自96年12月檢驗起，苗高須達35公分以上
        ，但經清點，符合契約規定之數量僅為49,870株，且苗
        木高度為30公分以下者亦有43,890株，其扣罰結果如下
        ：
        (1)本件每株苗木單價成本費之計算方式為承包總價除以
          契約規定之苗木數量，經計算後每株苗木單價成本為
          21.3元【計算式：0000000 （契約總價）÷90000 （
          野牡丹等12種樹種最低育成數）＝21.3元】。
        (2)依據契約書第21頁，第4 條驗收第3 項（驗收不合規
          定）第2 款（交地苗木數量不足）之規定，其育成株
          數未達契約規定最低株數時，罰扣並追賠其所短減之
          苗木單價成本費。經清點後其中金毛杜鵑、小葉赤楠
          及朱槿樹種未達契約規定最低株數，應扣罰及追賠金
          額為27,690元【計算式：21.3×2 ×｛（0000-0000-
          000） （金毛杜鵑）+ （0000-000-0000） （小葉赤
          楠）+ （0000-0000-0000）（朱槿）｝＝27690 】。
        (3)依據契約書第21頁，第4 條驗收第3 項（驗收不合規
          定）第3 款（苗木高度不足）之規定，如育成苗木高
          度未達本契約規定，不足5 公分以內（含5 公分），
          依每株苗木單價成本扣罰，不足5 公分以上時，依每
          株苗木單價成本2 倍扣罰。本件契約中各樹種均有發
          現苗木高度不足，經核算高度不足5 公分以上之株數
          共計43,890株，故扣罰金額為新台幣1,869,714 元【
          計算式：43890 ×21.3×2＝0000000】。
      2.總結：就綠苗6 號，於「第三次培養工作」部分被繼承
        人許經秋即長福林業行得請求60,101元，惟因育成苗木
        數量不足，應賠償原告27,690元，並因苗木高度不足應
        賠償原告1,869,714 元，經計算後被繼承人許經秋即長
        福林業行應賠償原告之金額為1,837,303 元【計算式：
        00000-00000-0000000＝-0000000】） 。
    (四)綠苗8 號部分，應賠償原告1,713,312 元。
      綠苗8 號原本包含96、97二年度之工作，因被繼承人許經
      秋即長福林業行於96年度即因未依約履行而遭終止契約，
      故僅就96年度之工作內容加以計算賠償之金額。而於96年
      度工作項目中不符規定而應扣款或賠償之項目如下：
      1.第三次培養工作之契約金額為40,101元。本契約所培養
        樹種「蘭嶼羅漢松」經鑑定結果非蘭嶼羅漢松，扣減蘭
        嶼羅漢松之培養工作費用2,506 元整【40101 元÷總面
        積1200㎡×蘭嶼羅漢松面積75㎡＝2506】。本件逾期開
        工1 天，依合約第13條第1 項第1 款，扣罰80元【4010
        1 ×0.002 ＝80】。逾期完工7 天，依合約第13條第1
        項第2 款規定扣減1,123 元整【即40100 ×0.004 ×7
        ＝1123】，共計1,203 元。故被繼承人許經秋即長福林
        業行本得請求之金額為36,392元【00000-0000-0000 ＝
        36392】。
      2.96年12月21日進行各培養樹種育成數量之清點，契約書
        明定培養株數為80,000株，最低育成株數為72,000株，
        但符合契約書規定之數量僅為23,122株，且其中僅有野
        牡丹成活率符合契約規定，其清點扣罰結果如下：
        (1)每株苗木單價成本費為17.8元【計算式：0000000 （
          契約總價）÷72000 （野牡丹等10種樹種最低育成數
          ）＝17.8元】。
        (2)本件中除了野牡丹樹種有達到契約規定低育成株數，
          其餘均未達契約規定最低株數，其扣罰及追賠金額為
          1,749,704 元。【計算式：17.8×2 × (00000-0000
          0）＝0000000 】。
      3.總結：就綠苗8 號部分，於「第三次培養工作」部分被
        繼承人許經秋即長福林業行本得請求36,392元，惟因育
        成苗木數量不足，應賠償原告1,749,704 元，經計算後
        被繼承人許經秋即長福林業行應賠償原告之金額為1,71
        3,312 元【計算式：00000-0000,704＝-0000000】。
    (五)56-1號防除作業部分，被繼承人許經秋即長福林業行得向
      原告請領300,927 元。惟依據契約書第3 頁，第2 條履約
      標的所載，被繼承人許經秋即長福林業行承攬之工作地點
      包括大安溪第12林班大安溪第13林班大安溪第17林
      班大安溪第18林班大安溪第19林班大安溪第21林班
      苗栗市○○段1304地區外保安林。契約金額為388,939
      元，惟被繼承人許經秋即長福林業行對於小花蔓澤蘭防除
      作業有違約情事，包括：逾期開工、逾期完工、驗收不合
      格罰款等，共計罰款金額為88,019元，故扣除罰款金額後
      被繼承人許經秋即長福林業行得請求之金額為300,927 元
      ，此部分被告訴訟代理人於本院98年8 月19日言詞辯論時
      已當庭表示同意。
    (六)總結：被繼承人許經秋即長福林業行應賠償原告4,231,33
      0 元，被告為被繼承人許經秋即長福林業行之繼承人，爰
      起訴請求被告連帶給付原告4,231,330 元暨自起訴狀繕本
      送達被告翌日起至清償日止，按週年利率百分之5 計算之
      利息；並願供擔保，請准宣告假執行。
二、對被告答辯之陳述
    (一)被告等七人就系爭承攬契約所生之債權債務關係所為之遺
      產分割協議，未經原告同意，原告自得依據繼承之法律關
      係請求被告等七人連帶賠償。
      1.被告等就被繼承人許經秋即長福林業行向原告承攬之系
        爭承攬契約雖有達成分割協議，惟原告根本未同意渠等
        就債務所為之分割，被告所提出之「行政院農業委員會
        林務局南投林區管理處投作字第0964119656號函」乃係
        南投林區管理處所寄發，與原告根本無關，而「行政院
        農業委員會林務局新竹林區管理處竹作字第0962231534
        號函」中，原告僅係表示就長福林業行之負責人向南投
        縣政府辦理繼承登記變更為被告丙○○乙事，原告同意
        備查而已，函中並同時提及「本處與該行間承攬契約之
        處理，仍將依雙方訂立契約書及相關法令辦理」，於該
        函件中根本未有原告同意被繼承人許經秋即長福林業行
        所負之債務僅歸由被告丙○○負擔之意，被告之主張實
        背於客觀證據甚明。
      2.被告庚○○、辛○○、丙○○三人前曾向原告提出96年
        11月12日繼承陳情書，惟針對該陳情書原告以96年11月
        20日「竹作字第0962231609號」函復，觀之該函說明可
        知，原告僅係告知上開被告三人有關公司行號繼承之相
        關法令規定，根本未有所謂同意分割繼承之意思甚明。
        嗣被告丙○○透過立法委員吳敦義南投縣服務處「立委
        吳敦義投服字第960349」號函轉送96年12月30日陳情書
        及相關附件，而針對上開「立委吳敦義投服字第960349
        」號函，原告以97年1 月9 日「竹作字第0972100073號
        」函復，原告就長福林業行依據商業登記法規定將負責
        人變更為被告丙○○女士同意備查。至於本處與該行間
        之承攬契約之處理，仍將依雙方訂立契約書及相關法令
        辦理，該函亦未有原告同意被繼承人許經秋即長福林業
        行所負之債務僅歸由被告丙○○負擔之意思甚明。
    (二)系爭承攬契約乃係由商號即長福林業行所承攬，被繼承人
      許經秋僅係商號負責人，故顯非以被繼承人許經秋個人之
      技能為契約要素。
      1.系爭承攬契約由被繼承人許經秋即長福林業行承攬後，
        並非被繼承人許經秋一人親力親為獨自進行育苗之相關
        工作，而係長福林業行委請員工進行承攬工作，是以被
        告辯稱系爭承攬契約以被繼承人許經秋個人之技能為契
        約要素，顯乏所據。
      2.被繼承人許經秋往生後，其繼承人即被告庚○○、辛○○曾經聯名向原告申請展延工期。若果系爭承攬契約係
        以被繼承人許經秋個人之技能為契約要素，其繼承人即
        被告庚○○、辛○○焉有可能於被繼承人許經秋往生後
        ，還主張欲繼續履約而申請展延工期？由此顯見所謂系
        爭承攬契約係以被繼承人許經秋個人之技能為契約要素
        之辯詞，純屬臨訟卸責，不足採信。
    (三)被繼承人許經秋即長福林業行就系爭承攬契約，確實均有
      違約事由，茲敘述如下：
      1.37號育苗工作及42號育苗工作部分：有關整地移植工作
        ，原告前往現場清點、驗收前，均有發文通知被繼承人
        許經秋即長福林業行要派員前往會驗。又進行清點、驗
        收工作乃係由檢驗技士依據現場實際情形進行清點、驗
        收，檢驗技士實無胡亂清點之理，而被繼承人許經秋即
        長福林業行若對於檢驗技士不信任，又為何於接獲通知
        後不派員參加會驗，況且對於清點、驗收之結果，被繼
        承人許經秋即長福林業行若有疑問，衡情應會儘速向原
        告反應，焉有待起訴後再行爭執之理，故檢驗之結果應
        無疑異。又37號育苗工作內容依據契約所示，乃自「播
        種培養」開始，接續進行「移植、換床」，且契約並明
        定種子、苗木來源，須由原告提供。既然工作名稱明定
        為「育苗工作」，而工作項目內容為責成被繼承人許經
        秋即長福林業行必須將原告提供之種苗加以播種培養，
        待播種培養完成才接續進行移植、培養，顯見不容許被
        繼承人許經秋即長福林業行自購買來路不明之種、苗加
        以瓜代，否則即失卻契約規定要以原告提供之種、苗加
        以移植培養，且自播種培養開始即計算承攬報酬之本意
        。又為確保育苗工作所培育之苗木為原生種苗木，不會
        有被非原生種之苗木混充之情形，反而影響台灣植物生
        態，如此方能符合育苗之目的。原告於98年10月18日曾
        發函被繼承人許經秋即長福林業行表明應依契約附件第
        4 條第3 款第2 目辦理及要求被繼承人許經秋即長福林
        業行須將擅自在外取得之苗木與本契約培育之苗木分開
        放置，顯見原告根本未允許被繼承人許經秋即長福林業
        行自行購買來路不明之種、苗。另依本件契約第21頁第
        9 點所規定在進行「培養工作」時（即完成播種、移植
        後接續之培養工作）：「．．．苗木須經常保持達規定
        育苗株數，若不足時乙方須負責補植（補植苗木費用由
        乙方自理）」。此項規定之意思為，當進行至培養工作
        時，若移植至苗圃之苗木有死亡而致數量不足之情形，
        承攬人須負責自「培養籃中將播種苗補植」，亦即仍係
        以先前原告所提供之播種苗進行補植，而非謂可向外購
        買苗木補植之意。此規定，被繼承人許經秋即長福林業
        行實知之甚詳，且契約書第1 條亦開宗明義載明「契約
        文件之一切規定得互為補充，如仍有不明確之處，以甲
        方（即原告）解釋為準。」而於簽約時被繼承人許經秋
        即長福林業行亦未為反對之表示而願意簽約，故被告等
        實無於本件訴訟中才行爭執之理。再，本件於播種培養
        後，當苗高至少達5 公分後才能進行移植工作。而移植
        工作之後才是接續第一次培養工作。是以，若被繼承人
        許經秋即長福林業行已進行至第一次培養工作，而經查
        驗結果苗高竟然未達「移植工作」之5 公分要求，自屬
        不合格甚明，原告就此未達「移植」標準之苗木（即未
        達5 公分之苗木）加以剔除，尚非以「培養工作」於97
        年2 月檢驗時應達之30公分作為剔除標準，被告所辯誠
        屬誤會。
      2.綠苗6號及綠苗8號部分：
        (1)綠苗6 號綠苗8 號，原告於前往現場清點、驗收前，
          亦先以電話或信函通知被繼承人許經秋即長福林業行
          派員前往會驗；且綠苗8 號清點當日被繼承人許經秋
          即長福林業行並指派被告庚○○在場會驗，被告庚○○對於清點結果並無意見，並於苗木清點表上簽名確
          認。
        (2)「綠苗6 號」、「綠苗8 號」兩項工作，被繼承人許
          經秋即長福林業行僅進行至「第3 次培養」工作，即
          未依約繼續完成後續之第4 次、第5 次培養工作，而
          苗木因被繼承人許經秋即長福林業行未悉心照料，更
          日漸枯死，原告未免損害繼續擴大，故於96年12月5
          日進行終止契約後之清點工作，此與契約書中規定「
          第5 次培養」工作應於96年12月上旬完工並檢驗苗木
          高度之規定顯屬不相關之二事，尚無容混淆。況且96
          年12月5 日亦屬96年12月上旬，被告所辯更屬無理。
          且被告庚○○亦會驗並名而無意見。
        (3)綠苗8 號工作中之「蘭嶼羅漢松」經鑑定結果確實非
          蘭嶼羅漢松，蓋蘭嶼羅漢松之葉為線形或線狀倒披針
          形，葉先端圓鈍，基部銳形，邊緣反捲；而羅漢松之
          葉為線狀長橢圓形，葉先端鈍或圓。
    (四)本件原告請求扣罰項目均依契約規定，並無所謂重複計算
      之問題，且本件違約金之約定亦無過高之情形。
      1.系爭承攬契約乃採取「單價計算法」，依實作面積計算
        ，故就被繼承人許經秋即長福林業行實作面積不足部分
        自無從計算價金而應扣除。至於被繼承人許經秋即長福
        林業行所施作部分苗木有不足最低株數之情形應罰扣並
        追賠其所短減之苗木單價成本費，則為契約中所明定之
        約款。是以實不知被告主張原告有重複計算違約金之主
        張所云為何。
      2.再按「私法自治」乃民事法律最高之指導原則，而「契
        約自由」原則乃「私法自治」在經濟活動規範上之具體
        表現。依此原則，當事人得依自由意思決定與何人以何
        種方式締結何種內容之契約，從而對契約雙方發生一定
        之拘束力，享受或負擔其法律效果。此「契約自由」原
        則為私法之基本原則，受到憲法之承認與保護，故法院
        亦應予以尊重，除非當契約自由原則之實質基礎─「平
        等」未被落實，而於具體個案契約正義未能獲致實現之
        情形，法院始得介入。又民法第252 條「約定之違約金
        額過高者，法院得減至相當之數額」之規定，既明訂於
        民法第二章債編總則，依照「體系解釋」之法律解釋方
        法，在判斷違約金是否過高時，除應審酌契約當事人之
        締約地位、一般客觀事實、社會經濟狀況及當事人所受
        損害情形外，尤其不能將「契約自由」原則棄之不顧，
        過度干預契約當事人私經濟生活之安排，以致影響當事
        人於締約當時之風險損益評估，破壞契約雙方於意思合
        致時之「主觀平衡」。亦即，法院於適用民法第252 條
        酌減違約金時，縱違約金約定之數額高於當事人所受之
        實際損害，若於契約正義無礙而非顯失公平，即不宜僅
        因一造當事人所受之損害低於違約金之數額，認兩造約
        定之違約金有過高之情事，而過度壓縮「契約自由」之
        空間。是以被告空言主張違約金過高云云，實無足取。
    (五)原告有權終止系爭承攬契約，且系爭承攬契約乃係由商號
      即長福林業行所承攬，原告乃將終止意思表示直接通知長
      福林業行，故終止意思表示已經通知契約當事人。
貳、被告癸○○經合法通知，無正當理由未於言辯論期日到場，
    亦未提出書狀作何聲明或陳述。
、被告丙○○、庚○○、許書城、壬○○、戊○○、己○○、
    癸○○方面﹕
一、被告等七人已就系爭承攬契約所生之債權債務關係，達成遺
    產分割協議，由被告丙○○單獨繼承，並經原告同意：
    (一)被繼承人許經秋生前除向原告承攬系爭承攬契約以外，同
      時並曾向訴外人南投林管處承攬若干植栽、育苗工作，是
      以被繼承人許經秋死亡以後，被告等人係就被繼承人許經
      秋向原告及訴外人南投林管處所承攬之全部工作，統一達
      成遺產分割協議，無論就被繼承人許經秋向訴外人南投林
      管處或原告所承攬之工作，其債權債務關係均協議由被告
      丙○○單獨繼承。被告等七人係於96年11月23日在代書即
      訴外人莊榮典之建議下，分別就被繼承人許經秋向訴外人
      南投林管處及原告所承攬之工作，各作成一份書面遺產分
      割協議，再由訴外人莊榮典代書代被告等人分別郵寄給訴
      外人南投林管處及原告，嗣並均經訴外人南投林管處及原
      告同意上開遺產分割協議。當時係由全體被告同時具名，
      請求就系爭承攬契約由被告丙○○單獨繼承，而原告亦函
      覆被告丙○○，同意系爭承攬契約由被告丙○○單獨繼承
      。再者，原告倘不同意系爭承攬契約由被告丙○○單獨繼
      承，為何在97年2 月4 日僅單獨以「竹作字第0972230171
      號函」行文被告丙○○，要求被告丙○○就系爭承攬契約
      負損害賠償責任？而非要求全體被告連帶負損害賠償責任
      ？是依民法第1171條第1 項之規定，系爭承攬契約所生之
      債權債務關係，應由被告丙○○單獨繼承。
    (二)又原告所發函文雖同時提及「至於承攬契約及相關規定，
      仍依雙方訂立契約書所涉及相關規定辦理」，惟此為法理
      當然之解釋，被告丙○○既然單獨繼承系爭承攬契約，當
      然應依原承攬人即被繼承人許經秋與原告訂立之契約處理
      ，此段文字實無由解釋成原告並未同意被繼承人許經秋即
      長福林業行所負之債務僅歸由被告丙○○負擔云云，詎原
      告猶任意曲解，顯無足取。
    (三)被告丙○○所繼承者，應為被繼承人許經秋生前就系爭承
      攬契約所完成之工作，而得請領承攬報酬之債權；
      本件應無被繼承人許經秋死亡以後，所生債務不履行之損
      害賠償問題（詳如下述二）。
二、系爭承攬契約均以承攬人個人之技能為契約之要素：
    (一)被繼承人許經秋於其生前分別向原告承攬系爭承攬契約，
      其履行在在均須具有植栽育苗等專業技能，且原告就系爭
      承攬契約之招標文件均明白載明，投標廠商須取得造林承
      包資格登記證，並需檢附有效之造林作業承包人資格登記
      證。是從原告之招標文件上記載文字即可證明系爭承攬契
      約均以承攬人個人之技能為契約之要素。而被繼承人許經
      秋為履行系爭承攬契約，當然不可能一人親力親為獨自進
      行育苗之相關工作，但被繼承人許經秋為履約所僱用之人
      均係在被繼承人許經秋個人之專業技能之指揮監督下，始
      能進行植栽育苗等工作，是系爭承攬契約之履行當不因被
      繼承人許經秋曾僱人協助履行，而得解釋為不以承攬人即
      被繼承人許經秋個人之技能為契約要素。
    (二)再者，證人丁○○、乙○○之證詞，亦足證明系爭承攬契
      約均以承攬人個人之技能為契約之要素。
    (三)被告庚○○、辛○○申請展延工期，係僅就56-1號防除作
      業之承攬部分申請延展工期，而當時此部分契約由被繼承
      人許經秋遺下的工作僅餘將拔除之蔓澤蘭堆放成堆，等待
      乾枯，再將之燒燬，其工作基本上由不具任何專業技能之
      人即可完成，與本件其餘四件承攬工作實不可一概而論。
    (四)系爭承攬契約於被繼承人許經秋於96年10月13日死亡後即
      當然終止，且原告就被繼承人許經秋生前已履行之契約部
      分，負有對其繼承人即被告丙○○給付已履行部分之報酬
      之義務，詎原告竟因承攬人即被繼承人許經秋之死亡，致
      無法繼續履約，主張其全體繼承人（即本件被告等人）應
      負債務不履行之連帶損害賠償責任，顯然於法不合。
三、退萬步以言，縱使認為被告引用民法第512 條之規定為抗辯
    ，為不可採，但系爭承攬契約之履行，亦無原告起訴所主張
    之債務不履行事由，爰一一詳述如次：
    (一)37號育苗工作部分：
      1.整地移植工作：
        原告提出之驗收報告表，係其片面作成，承攬人並未派
        員會驗，顯無足採。本件契約書第21頁第9 點規定：「
        ．．．苗木須經常保持達規定育苗株數，若不足時乙方
        （即承攬人）須負責補植（補植苗木費用由乙方自理）
        。」換言之，系爭承攬契約履約之初，臺灣櫸及肖楠之
        種苗雖由原告提供，惟被告在培養、整地、移植時，遇
        有種苗枯死之情形，契約規定並無不許承攬人在外自行
        購買種苗補植，而承攬人就臺灣櫸及肖楠之種苗枯死部
        分，均已自外購買相同種苗並完成補植，詎原告竟片面
        違約，不許承攬人以在外購得之種苗更換；且原告片面
        自行驗收時，復將承攬人自購之臺灣櫸及肖楠苗木全數
        剔除不計；再者，5 公分以下之成活苗木，原告驗收時
        亦加以剔除不計（依契約書第22頁三. 工作時間表之規
        定，原告必須俟至97年2 月上旬始能檢驗肖楠以外之苗
        木高度；98年2 月上旬始能檢驗肖楠苗木高度，但原告
        卻於96年10月24日、96年11月1 日、96年11月23日即對
        苗木高度加以檢驗，並剔除5 公分以下之成活苗木）。
        基上所述，原告主張臺灣櫸及肖楠未達最低育成株數而
        應加以扣罰，顯然未符契約規定；而本契約已完成部分
        ，原告倘於驗收時，加計承攬人在外自購並已完成補植
        之種苗及5 公分以下之成活苗木，自亦無培養工作總面
        積低於契約規定之情形。
      2.第一次培養工作部份：
        此部分，承攬人亦無違約事由，理由同上段1.所述。原
        告主張被告應賠償短缺之育苗容器播種籃359 個，合計
        43,080元。惟查，上開容器因原告片面違法終止契約後
        ，禁止被告進入南庄苗圃，致被告無法返還上開359 個
        播種籃，現在該些播種籃均仍由被告丙○○保管中，隨
        時可以返還原告，自亦無短缺賠償之問題。
    (二)42號育苗工作部分：
      原告提出之42號育苗工作─附件3 ，同樣係其片面作成，
      承攬人並未派員會驗，顯無可採。且其中有未達最低育成
      株數之樹種，係因原告提前在96年12月5 日即加以清點，
      然而依42號育苗工作契約書第23頁工作時間表之規定，承
      攬人只要在96年12月上旬以前（即96年12月10日）完成規
      定之最低育成株數即可，原告提前驗收，明顯不符契約規
      定；且表列清點育成率部分，並未將5 公分以下及承攬人
      自購苗木計算在內，倘均加以合計，則承攬人所完成之最
      低育成株數將全部符合契約規定。
    (三)綠苗6號部分：
      原告所提出之綠苗6 號─附件2，同樣係由原告片面作成
      ，顯無可採。依42號工作契約書第20頁工作時間表之規定
      ，本契約須至96年12月上旬（即96年12月10日）始需檢驗
      苗木高度，詎原告於96年12月5 日前某日即已派員清點苗
      木數量，並扣除未達契約規定高度之成活苗木數量，且96
      年12月5 日當天，承攬人猶派員進入孝義苗圃補植各種苗
      木，此部分補植之苗木數量明顯未由原告計入驗收表，上
      述兩項倘均計入，則承攬人就本契約規定之樹種，均已超
      過約定最低育成株數，而無違約扣罰款之問題。
    (四)綠苗8號部分：
      原告未會同承攬人驗收，且提前在契約規定之期限前驗收
      ，因此其片面作成之資料不可採。其次，原告於96年9 月
      11日及96年9 月12日前即已派員至現場檢驗蘭嶼羅漢松幼
      苗，但據當日承攬人自聘前往現場會驗之中興大學及嘉義
      大學專業教授均稱，會驗當日蘭嶼羅漢松苗木太幼小，尚
      無法驗出該樹種是否為蘭嶼羅漢松，詎原告卻率而作出該
      幼苗樹種非蘭嶼羅漢松之結論，顯違契約規定。
    (五)56-1號防除作業部分：
      此契約部分，全屬切除清理藤蔓工作，承攬人均已依約按
      時完成，並無原告所稱逾期開工、完工之事實。嗣於本院
      98年8 月19日言詞辯論期日對原告此部分主張及金額均予
      同意。
四、原告主張之違約損害賠償金額有重覆計算之嫌，且金額過高
    ，應予酌減：
    (一)承攬人就系爭承攬契約之履行，其中「整地移植工作」一
      項，係指於特定面積內種植特定數量之苗木，種植密度不
      可太密或太疏。故倘被繼承人許經秋於苗木交地驗收時，
      曾發生苗木育成株數未達契約規定最低株數時（被告否認
      之），則必然伴隨培養工作之總面積短少。是以倘發生育
      成苗木未達契約規定最低株數之情形，應僅構成一個違約
      事由，依契約書第23頁規定扣罰即為已足，契約並未規定
      加罰培養面積短少之部分。因此，原告主張承攬人因未達
      契約規定最低育成株數，除依契約規定扣罰以外，復加計
      因未達最低育成株數所造成之工作面積短少金額，顯有就
      同一違約事由，重覆計算損害賠償金額之嫌。
    (二)又承攬人即被繼承人許經秋若全部完成系爭承攬契約工作
      ，合計可領之承攬報酬為4,287,939 元，而至被繼承人許
      經秋死亡為止，其實際領得之承攬報酬不過二百餘萬元，
      詎原告所主張被繼承人許經秋因系爭承攬契約之違約損害
      賠償金額竟高達4,231,330 元！換言之，被繼承人許經秋
      生前已履約部分，全部計為白工不算，還要賠償原告二百
      餘萬元，其違約金額顯然過高，請  鈞院依民法第252 條
      規定全數減除。
五、若原告有權終止系爭承攬契約，終止之意思並未生效：
    原告主張終止系爭承攬契約，惟原告既主張被繼承人許經秋
    未履行系爭承攬契約，且經其終止契約並請求全體被告負連
    帶損害賠償責任，試問，原告終止契約之意思表示係向誰為
    之？原告所為顯然有違民法第263 條、第258 條之規定，而
    不生契約終止之效力。
六、總上所陳，原告之訴為無理由，爰請求駁回原告之訴；若受
    不利判決，願供擔保免為假執行。
肆、本件不爭執之事項：
一、被告等人之被繼承人許經秋曾於生前向原告承攬系爭承攬契
    約。
二、被繼承人許經秋業於96年10月13日死亡，而被告等七人為其
    全體繼承人。
伍、本件經兩造協議簡化爭點為：
一、被告等七人是否達成遺產分割協議，協議將系爭承攬契約所
    生之債權債務關係，由被告丙○○單獨繼承？前開遺產分割
    協議是否已經通知原告，並經原告同意？
二、系爭承攬契約是否以承攬人即被繼承人許經秋個人之技能為
    契約之要素？
三、被繼承人許經秋就系爭承攬契約，是否有原告主張之違約事
    由（培養工作面積不足、苗木育成株數未達契約規定最低株
    數．．．等等）？
四、被繼承人許經秋若有原告所主張之上開違約事由，則原告就
    損害賠償金額之計算，是否有重覆計算之處？其計算所得之
    違約金額是否過高，而應予酌減？
五、若原告有權終止系爭承攬契約，終止之意思是否已經生效？
陸、得心證之理由：
一、按遺產分割後，其未清償之被繼承人之債務，移歸一定之人
    承受，或劃歸各繼承人分擔，如經債權人同意者，各繼承人
    免除連帶責任，民法第1171條第1 項定有明文。本件被告丙○○、庚○○、辛○○、壬○○、戊○○、己○○主張就被
    繼承人許經秋之遺產已達成分割之協議，就系爭承攬契約所
    生之權利義務概由被告丙○○繼承乙節，業據提出南投縣政
    府營利事業登記證一紙為證。原告雖主張被告所提分割遺產
    協議書僅限於被繼承人許經秋向訴外人南投林區管理處承攬
    之95年至96年造林撫育、育苗等工作，不包括系爭承攬契約
    云云，然查長福林業行為獨資，原負責人為被繼承人許經秋
    ，此為兩造所不爭執，是長福林業行自屬被繼承人許經秋之
    遺產，依民法第1151條之規定，為被繼承人許經秋之全體繼
    承人公同共有。又，依商業登記法施細則第14條第1 項之規
    定「商業繼承之登記，應由合法繼承人全體聯名申請．．．
    。」而依南投縣政府營利事業登記證所載，長福林業行之負
    責人已變更為被告丙○○，組織為獨資，顯見被繼承人許經
    秋之全體繼承人即本件被告就被繼承人許經秋獨資之長福林
    業行此項遺產亦已達成由被告丙○○單獨繼承之協議，否則
    即無從為此變更之商業登記。又原告於97年1 月9 日以竹作
    字第0972100073號函，就長福林業行已於96年12月17日依商
    業登法第14條及商業登記法施行細則第11條之規定向南投縣
    政府辦理繼承登記，負責人變更為被告丙○○乙事，同意備
    查，有該函附卷可參（見被證四）。再參照原告於96年11月
    20日以竹作字第0962231609號函，對被告丙○○、庚○○、
    辛○○陳情就系爭承攬契約由被告丙○○繼承一事，回覆暫
    不同意，並於說明欄中載明聯名親屬僅為部分合法繼承人，
    請渠等依商業登記法第14條、商業登記法施行細則第11條之
    規定，由所有合法繼承人向各項管轄機關辦理繼承，並要求
    於96年11月底前完成所有繼承事宜，有該函足稽（見被證二
    ）。則本件被告依原告之函示辦妥被繼承人許經秋即長福林
    業行之繼承事宜，原告亦回覆對此同意備查，自應認就被繼
    承人許經秋即長福林業行與原告間之系爭承攬契約所生之權
    利義務，原告同意由被告丙○○一人承繼。則依前揭法條規
    定，因系爭承攬契約對原告所生之債務，除被告丙○○外，
    其餘被告即免除連帶責任。至原告97年1 月9 日之函文雖另
    記載「本處與該行間之承攬契約之處理，仍將依雙方訂立契
    約書及相關法令辦理」，此乃因繼承所生當然之法律關係，
    與被告庚○○、辛○○、壬○○、戊○○、己○○、癸○○
    是否應就系爭承攬契約對原告所生之債務負責無涉，是被告
    丙○○、庚○○、辛○○、壬○○、戊○○、己○○辯稱原
    告已免除被告庚○○、辛○○、壬○○、戊○○、己○○、
    癸○○等損害賠償債務之連帶責任，自屬有據，從而，原告
    請求被告庚○○、辛○○、壬○○、戊○○、己○○、癸○○連帶賠償原告因系爭承攬契約所生之損害，並無理由，應
    予駁回。
二、次按所謂承攬人個人之技能為要素者，意旨承攬工作之完成
    ，性質上以承攬人一定之技能為前提，捨承攬人外，無由他
    人完成工作，亦非由繼承人可繼續完成者而言（見邱聰智著
    新訂債法各論（中）冊）。本件被告丙○○主張系爭承攬契
    約須具備被繼承人許經秋之專業技能，被繼承人許經秋既已
    死亡，系爭承攬契約依民法第512 條第1 項於其死亡時即已
    終止云云，惟原告否認系爭承攬契約所訂之工作係以被繼承
    人許經秋個人技能為契約要素。經查系爭承攬契約之內容﹕
    37號及42號育苗工作均為播種、移植、換床、培養等工作；
    56-1號防除作業則為刈草、切蔓、拔蔓、整理為工作內容；
    綠苗6 號、綠苗8 號均為移植、培養，有系爭承攬契約書可
    憑。雖證人丁○○、乙○○於本院審理時證稱要有技術。惟
    此等技術是否僅有被繼承人許經秋具備且僅其能完成，要非
    無疑，而原告之投標書上所載投標廠商須有造林之資格，證
    人丁○○、乙○○所述要有苗木培養之專業知識或有現場施
    作經驗一定時數者，此即表示有造林、培養、移植等能力及
    技術者即可代替完成系爭承攬契約，故其性質非僅限於被繼
    承人許經秋個人施作始可完成。是系爭承攬契約既非以承攬
    人即被繼承人許經秋個人之技能為契約之要素，被告丙○○
    辯稱系爭承攬契約因被繼承人許經秋死亡而終止，即無所據
    而不足採信。
三、被繼承人許經秋即長福林業行有無原告所主張之違約事由？
    (一)就37號育苗工作﹕
      1.原告主張有枯里珍種子發芽率過低、培養面積不足、育
        成株數未達契約規定最低株數、整地移植及培養工作未
        依規定辦理，經二次警告仍未改正、逾期完工等情，業
        據提出統一發票、造林作業承包工作驗收報告表（育苗
        專用）、造林作業承包工作驗收報告表、承包完工報告
        申請檢驗書、37號育苗工作清點作業結果清冊、37號育
        苗工作標價明細表、96年8 月10日竹作字第0962106129
        號函、96年8 月31日竹作字第0962231349號、96年10月
        11 日 竹作字第0962231480號函、96年11月16日竹授湖
        作字第096269 6865 號函等件為證，並經證人即原告之
        技士丁○○於本院審理證稱﹕「37號的部分（即37號育
        苗工作），我們提供給他們苗木的種子，他們要幫我們
        播種，一直培育到苗木可以到30公分以上。．．．37號
        的部分，中途有驗收過幾次，第一次是驗收苗床要整地
        ，才能播種。整地有符合規定。播種之後，我們再驗收
        一次，有符合規定。苗木發芽5 公分左右，須移植到盆
        子裡面，一平方公尺可以放壹佰顆的苗木，一個盆子種
        一顆，移植時發現少了10平方公尺，完全沒有苗木，不
        符合移植階段的數量。不到5 公分的話，就不能移植盆
        子裡面，這些數量不包含剛才所述10平方公尺的範圍。
        不到5 公分的苗木，數量沒有計算。．．．如果移植的
        數量不夠，可以就已經長到5 公分的苗木再移植到盆子
        裡面，但當初播種成長的苗木，若均無法移植到盆子內
        ，則不可自外移植苗木。．．．下一個階段就是要培養
        ，培養到壹個階段，我們會去驗收，但是發現有存活率
        不足的規定。另有些苗木不是我們提供的，．．．。37
        號有四個樹種，就肖楠的部分，他們拿進來的樹苗高度
        較我們給他種子到驗收時，一般成長的高度要高，數量
        不清楚，但是我們有請他們從外面移植進來的跟原來播
        種的分開來，但是他們都沒有分開來，而且就存活率的
        部分也沒有改正。．．．另外三種並沒有發現有從外面
        移植進來的樹苗。就肖楠的部分，我們逐顆清點，5 到
        6 公分還算是合格的，但超過6 公分以上都算是外來的
        樹苗，我們去清點之前，我們有發公文給他們，也有回
        執證明，但清點當天，他們沒有人來。」另證人即37號
        育苗工作之監工丑○○亦證稱﹕「被告（應係指被繼承
        人許經秋）之前有去工作，第一次驗收就是看有無澆水
        、除草和施肥，這次驗收的時候，就發現沒有照合約的
        時間來施作，常常找不到人，樹苗有枯死的情形，我們
        就聯絡他們要來正常施作，但是經常找不到．．．，從
        第一次開始就驗收不過。樹苗已經到盆子裡面，移到盆
        子之後，他們就沒有按時澆水、施肥等。枯里珍發芽率
        不好，所以沒有移植。管理處說要追加臺灣櫸，相思樹
        和肖楠有移植過去，相思樹和臺灣櫸比較沒有大的問題
        ，肖楠枯死很多，床面積不夠，我有看到二、三次他們
        從外面拿苗木來種植，數量都不少，一次五千多株，一
        次將近一萬株左右，至於有無全部種植進去，我不清楚
        ，我有制止，他們不聽，我有跟管理處說明，也有跟他
        們說如果要種植的話，不能混在一起，但是我再上班去
        看的時候，發現他們都混在一起，因為他拿來的樹苗比
        我們的樹苗高出至少5 公分以上。．．．，另外培育照
        顧，我有參與清點，移植驗收時，不足的數量有10米，
        移植後，第一次驗收就驗收不夠，存活率也沒有達到標
        準，我們有寄送公文通知他們。第一次培養工作驗收時
        ，他們就沒有到場，我們有通知業主。」又證人甲○○
        亦證稱「清點之後，數量不夠」（均見本院98年7 月27
        日言詞辯論筆錄）。
      2.被告丙○○雖辯稱契約並未約定不得自外購買同種苗木
        種植，惟為原告所否認，並稱37號育苗工作係為確保原
        生種以達育苗之目的等語。經查依證人丁○○、丑○○
        所述，若可自行購買苗木種植，何以要求須將原告提供
        之苗木與被繼承人許經秋即長福林業行所購買之苗木分
        別栽種，且就被繼承人許經秋即長福林業行承攬之綠苗
        6 號、綠苗8 號工作，其契約內容即明白註記苗木由廠
        商自行購買，是若可自外購買以補培植之不足，原告又
        何需提供苗木供被繼承人許經秋即長福林業行播種、培
        育、移植。再觀之本件樹種為枯里珍、臺灣櫸、相思樹
        、肖楠等足以影響臺灣植物生態之樹種，是原告所稱被
        繼承人許經秋即長福林業行不得自行栽種非原告提供之
        苗木，自堪採信。
      3.被告丙○○另辯稱原告未計算5 公分以下存活苗木之數
        量及就苗木之高度須俟97年2 月上旬始能驗收云云。惟
        查依證人丁○○所述，37號育苗工作係先整地，再播種
        ，苗木發芽至5 公分左右，再移植至盆內，未滿5 公分
        則不能移植。另移植完工時間為96年6 月下旬，自96年
        7 月上旬開始培養工作，有37號育苗工作契約附卷可憑
        （見原證一），是被告丙○○辯稱就未滿5 公分存活之
        苗木亦應計算在內，即不足採。而有關苗木高度問題，
        應指經過培養後，苗木成長之高度是否符合契約所定之
        高度，而非移植階段所栽種之苗木是否可移植至盆內之
        高度，被告丙○○所辯應於97年2 月始檢驗高度，容有
        誤會。
      4.被繼承人許經秋即長福林業行就枯里珍種子發芽率過低
        而應扣款，並依扣款後之金額向原告請款，及就培養面
        積不足，就短少之面積經減價後向原告請款等情，有統
        一發票可證，顯見被繼承人許經秋即長福林業行對己身
        違反契約規定，並不爭執。
      5.綜上，可認37號育苗工作有原告所指違約情事。
    (二)42號育苗工作﹕
      原告主張有不符契約所定最低育成株數之違約情形，業據
      提出42號育苗工作標價明細表為證，並經證人乙○○到庭
      證稱﹕「42號育苗就是包含苗木的播種、培育、移植等工
      作，42號育苗的種子是我們提供的，播種培育的材料是廠
      商提供的。我們提供的種子，他們播種後，我們要去驗收
      發芽率和面積，每一平方公尺有無達到標準的數量，多少
      範圍裡面會有多少數量，此部分有經過驗收合格。播種發
      芽到5 公分左右才能夠移植，我們以發芽率的八成來估算
      要移植多少。我們是二個月驗收一次，第一次培養有驗收
      通過（7 、8 月），9 月以後開始管理不善，他們有僱用
      壹個臨時工到現場，可能未按時發薪水，臨時工可能不做
      ，當時天熱，應該一天澆二次水，我們每次驗收的時候，
      都有通知他們，每次驗收都有來，我們都會先打電話到公
      司，驗收的時候，就肖楠的部分是定二年，其存活率是八
      成，9 月初驗收的時候存活率達到百分之八十幾，還算是
      符合。9 月以後到10月底，第二次完工報告要完畢，但是
      他們沒有提供完工報告，逾期超過15天，我們有用口頭通
      知，我另外遇到庚○○，他說其父親去世，正在辦理繼承
      。之後發現存活率愈來愈差，因為管理不善，每一種的幼
      苗都是這樣的情形，終止契約的最主要原因，是他們已經
      超過一個月都沒有提出來完工報告，我們是逐顆清點。」
      另證人寅○○稱﹕「就我所知42號和6 號，存活率不太好
      ，高度都在30公分以下。」（均見本院98年7 月27日言詞
      辯論筆錄）是原告於96年12月5 日清點時，42號育苗工作
      之苗木確有成苗木株數不足之情形。而依工作時間表，本
      件驗收時間為96年12月上旬，原告於96年12月5 日驗收，
      仍屬12月上旬之範圍，況原告於驗收前已通知長福林業行
      ，尚難認有提前驗收之情。
    (三)綠苗6號﹕
      原告主張有未達最低育成株數及苗木高度不符之情事，業
      據提出驗收資料為證，並據證人乙○○陳稱「就6 號的部
      分，問題不大，只要針對金露華的樹種部分，其高度不夠
      ，沒有達到35公分，只有25公分左右，他們就去外面剪壹
      個約45公分金露華的樹條插上去，每一個都是這樣，他們
      利用假日去插，我星期一上班的時候就發現，我有拔起來
      看，其他的部分沒有到百分之90，也有到百分之八十幾，
      差一點點。」（見本院98年7 月27日言詞辯論筆錄），是
      被告丙○○辯稱無違約情形，並不足採。另原告此部分亦
      無提前驗收之情，理由如上(二)所述。
    (四)綠苗8 號﹕
      1.原告主張有未達最低育成數之事實，業據提出98年12月
        14日竹作字第0962231777號函、96年10月11日竹作字第
        0962231479號函、96年12月20日竹授湖作字第09626975
        53號函、驗收資料、苗木清點表等件為證，且證人丁○○亦證稱﹕「綠苗8 號的部分，他們是買現成苗進來培
        育，我們有跟他們說我們要的規格、苗種，由他們購買
        後，種植培育，苗種必須有一定的高度，合約規定是要
        培育到35公分以上，期間要澆水、除草、施肥，病蟲害
        防治，成活率必須達到一定的比例．．．，他們種植、
        培育之後，我們每隔一、二個月就會去驗收一次，驗收
        一次若合格的話，就付款一次，我們是驗收存活率及面
        積，高度是最後一次驗收時測量。我們最後一次要驗收
        的時候，發現高度和存活率不足，面積符合，我們就發
        公文通知他們何時清點，也有清點紀錄表，之前我們每
        次去驗收的時候，對方不一定會到場，最後一次驗收的
        時候，庚○○先生有去現場，並有簽名。」另證人甲○○稱﹕「期間我們每二個月驗收一次，都有過，只有一
        次，但是不記得是何時。每次驗收都會清點數量，高度
        的部分是在最後一次96年12月底的時候，合約規定要35
        公分，數量足夠，但是樹苗部分高度不夠。」（均見本
        院98年7 月27日言詞辯論筆錄），是此部分有育成株數
        不足之違約情事。
      2.原告另主張被繼承人許經秋即長福林業行未依約栽種蘭
        嶼羅漢松而是種植羅漢松乙節，為被告丙○○所否認，
        雖證人丁○○陳稱﹕「終止契約之後，去現場清點數量
        。依我們的判斷，8 號所種植的應該是羅漢松，不是蘭
        嶼羅漢松。當初進場的時候就是羅漢松，當初因為樹苗
        太小，看不出來，是之後才發現，我們要求進來的樹苗
        是15公分以上的樹苗，15公分的時候看不出來是那一種
        的樹苗，大的時候才發現。」並稱所提原證二十五是其
        所拍攝，是被繼承人許經秋即長福林業行種植之樹苗。
        然證人丑○○稱﹕「監工不是我，但是我有陪同驗收，
        但是不能確認是否為蘭嶼羅漢松還是羅漢松，那時候就
        是有爭議。」另證人甲○○亦稱﹕「．．．他們來的時
        候，我就發現羅漢松的部分，不太像蘭嶼羅漢松，我們
        請他換，他們有換過，但是因為是小苗，我們沒有辦法
        準確的認定，期間我們有拍照，請教授鑑定，但也沒有
        壹個確定的答覆。．．．，另外我們也無法確定是否為
        蘭嶼羅漢松。」是原告於驗收時，會同勘驗之原告所屬
        員工，就被繼承人許經秋即長福林業行所種是否為蘭嶼
        羅漢松，即有爭議，自難僅憑證人丁○○一人之認定即
        推斷被繼承人許經秋即長福林業行所種非蘭嶼羅漢松，
        是在原告未能舉證證明之情形下，即難認被繼承人許經
        秋即長福林業行有未依約栽種蘭嶼羅漢松之違約情事。
    (五)56-1號防除作業﹕
      被告丙○○對原告主張之違約情形於本院審理時自承在卷
      （見本院98年8 月19日言詞辯論筆錄），自可認原告主張
      為真。
四、復按債權人基於債之關係，得向債務人請求給付，民法第19
    9 條第1 項定有明文。又按「交地苗木數量不足﹕苗木交地
    驗收，其育成株數未達契約規定最低株數時，則各短減百分
    之1 時，罰扣並追賠其所短減之苗木單價成本費（每株苗木
    成本＝承包總價÷契約規定之苗木數量）。」又「整地移植
    及培養工作之檢驗：工作未按規定辦理，第一次給予警告並
    要求期限內改正，乙方不於前款期限內改正、拒絕改正或其
    瑕疵不能改正者，扣罰該項工作費用10％並再限期改正，第
    二次仍未改正者，扣罰該項工作費用20％。」另「未按時開
    工，每遲延1 天罰各該項總費用千分之2 。」、「逾時完工
    ，每遲延一天罰各該項總費用千分之4 。」再「苗木高度不
    足5 公分以內（含5 公分），依每株苗木單價成本扣罰；不
    足5 公分以上，依每株苗木單價成本2 倍扣罰」，有37號育
    苗工作契約第23頁有關四、驗收（三）驗收不合規定第1 款
    、第2 款、第3 款或42號育苗工作契約第24頁有關四、驗收
    （三）驗收不合規定第2 款、或綠苗6 號及綠苗8 號契約第
    21頁有關四、驗收（三）驗收不合規定第2 款、第3 款及系
    爭承攬契約本文第13條第1 項第1 款、第2 款定有明文。而
    被繼承人許經秋即長福林業行就系爭承攬契約有如上所述之
    違約事由存在，是姑不論原告終止系爭承攬契約有無理由，
    原告均得依前述契約之規定向被繼承人許經秋即長福林業行
    請求賠償。末按二人互負債務，而其給付種類相同，並均屆
    清償期者，各得以其債務，與他方之債務，互為抵銷，民法
    第334 條第1 項前段定有明文。是原告將被告丙○○依系爭
    承攬契約所得請求之金額與被告丙○○應賠償之數額相互抵
    銷後，就剩餘金額請求被告丙○○給付，自屬有據。茲就原
    告得請求之項目及金額敘述如下﹕
    (一)37號育苗工作﹕
      1.被告丙○○就此工作中有關播種培養工作之承攬報酬為
        11,717元，並不爭執。而被繼承人許經秋即長福林業行
        就枯里珍發芽過低為原告扣減3,316 元亦未爭執，並依
        扣減金額向原告請款，有統一發可參，故此部分被告丙○○得向原告請求之金額為8,410元。
      2.被告丙○○就整地移植工作之報酬為372,884 元及有關
        培養工作面積不足而應扣減150,063 元，就此部分得向
        原告請求之金額為222,821 元亦未爭執。
      3.另就整地移植苗木交地育成株數未達最低株數，每株苗
        木單價成本費為8.55元（計算方式詳原告陳述），臺灣
        櫸短少877.5 株；肖楠短少16,000.8株，合計短少16,8
        78株，雖未爭執，惟辯稱苗木交地驗收時，苗木育成未
        達契約最低株數，必然伴隨培養面積減少，原告有重覆
        計算損害賠償金額之情，然查依證人丁○○所述，播種
        後苗木發芽5 公分左右時即須移植至盆內，是此部分屬
        整地移植面積部分。又證人丁○○陳稱就尚未長到5 公
        分之苗木於長到5 公分後亦得再移植至盆內，只要移植
        至盆內之數量符合契約規定即可，故培養面積不足與育
        成株數是否不符合契約規定，不具必然之關係，原告尚
        無重覆計算之情事。
      4.惟按約定之違約金過高者，法院得減至相當之數額，民
        法第252 條定有明文。又契約當事人約定之違約金是否
        過高，應依一般客觀之事實、社會經濟狀況、當事人實
        際上所受損害及債務人如能如期履行債務時，債權人可
        享受之一切利益為衡量標準，最高法院84年度台上字第
        978 號、86年度台上字第1084號判決參照。本件雖依系
        爭承攬契約之約定就交地苗木數量不足部分須罰扣及追
        賠所短減苗木單價成本費，然顯係就同一違約事項為雙
        重之違約賠罰，且本件種植之樹種有四種，合計依約最
        少應育成株數為69,800株（依原證五所載數量計算），
        然被繼承人許經秋即長福林業行本件違約短少之育成株
        數僅為16,878株，違約罰扣及追罰之金額即達288,614
        元【8.55元×16878 株×2 ＝288614元，以下計算，小
        數點以下均四捨五入】，已逾被繼承人許經秋即長福林
        業行因37號育苗工作整地移植工作可獲得之報酬372,88
        4 元之10分之7 ，而原告仍享有52,922株育成苗木之利
        益，是此部分違約金之約定顯屬過高。本院認應核減至
        1 倍為適當，即144,307 元【8.55×16878 ＝144307】
        。以下有關此部分條款之扣罰追賠，均以此為計算之標
        準。
      5.另就限期改正部分，雖依系爭承攬契約之約定，第一次
        限期改正未正，扣罰該項工作費百分之10，第二次限期
        改正未改正，扣罰該項工作費百分之20，惟依此約定，
        就同一須改正之事項，卻扣罰兩次，雖其用意乃督促承
        攬人儘速依約修補、改善，然仍屬重覆扣罰，顯非適當
        ，亦屬過高，是本院認應酌減至依該項工作費用扣罰百
        分之10為妥適，即37,288【372884×10/100＝37288 】
        。
      6.第一次培養工作報酬為61,840元，面積不足應扣款28,8
        51元，被繼承人許經秋即長福林業行得向原告請求之報
        酬為32,989元，為被繼承人許經秋即長福林業行所不爭
        執，有統一發票可憑，是被告丙○○就此部分得向原告
        請求之金額即應以此為據。
      7.第一次培養工作臺灣櫸苗木交地株數未達契約所定最低
        株數而為1,043 株，此為被告丙○○所不否認，故扣罰
        及追賠之金額為8,918 元【8.55×1043＝8918】。
      8.第一次培養工作逾期完工11天，依系爭承攬契約應扣罰
        2,721元【61840×0.004×11＝2721】。
      9.育苗容器播種籃被告丙○○於本院審理時已自承願返還
        ，惟至今未返還（見被告98年2 月9 日民事答辯（一）
        狀及本院98年9 月21日言詞辯論筆錄），被告丙○○對
        播種籃1 個單價120 元未爭執，故被告丙○○應賠償原
        告43,080元【120 元×359 個＝43080元】。
      10.綜上，就37號育苗工作原告應給付被告丙○○之金額為
        27,897元【計算式﹕8401+222821+00000-000000-00000
        -0000-0000-00000＝27897 】。
    (二)42號育苗工作﹕
      1.被告丙○○不爭執此部分第一次培養工作之報酬為63,2
        73元，每株苗木單價成本為8.65元，則就未達交地苗木
        數量罰扣之金額為422,501 元【計算式﹕依附表一所示
        ，臺灣櫸未達最低株數為9,890 株（25200 （最低育成
        株數）-15310（清點苗木數量）＝9890）、木荷為704
        株（0000-000＝704） 、楓香7,100 株（00000-00000
        ＝7100）、青楓3,300 株（0000-0000 ＝3300）、肖楠
        27,850株（00000-00000 ＝27850） ，8.65元× (9890
        +704+7100+3300+27850) ＝422501】
      2.就42號育苗工作原告得請求被告給付之金額為359,228
        元【000000-00000＝359228】。
    (三)綠苗6號﹕
      1.被告丙○○不爭執此工作第三次培養工作之報酬為60,1
        01元及每株苗木單價成本為21.3元。
      2.交地苗木數量不足扣罰之金額為13,845元【計算式﹕依
        附表二所示，21.3元×｛（9000（最低育成株數）-830
        0 （合格苗木數）-500（不合格苗木數，金毛杜鵑）+
        （0000-000-0000 ，小葉赤楠）+ （0000-0000-0000，
        朱槿）｝＝13845】。
      3.苗木高度不足部分，查依原告清點結果，共有43,890株
        苗木在30公分以下，雖依兩造所訂契約，須扣罰每株苗
        木單價成本2 倍之金額，然以綠苗6 號工作總價款1,92
        0,000 元，若依約計算，違約金已達1,869,714 元，幾
        近綠苗6 號報酬之全部，且依附表二所示，綠苗6 號清
        點後之育成率達百分之93.8（含合格苗木數及高度不合
        格之苗木數），是兩造就此部分之違約金約定，顯然過
        高。本院審酌前情，認此部分之違約金，以每株苗木單
        價十分之一計算為適當。則此部分扣罰之金額為93,486
        元【計算式﹕21.3元×43890株×1/10＝93486元】。
      4.綜上，原告就綠苗6 號得向被告丙○○請求之金額為47
        ,230 元 【計算式﹕13845+00000-00000＝47230】。
    (四)綠苗8號﹕
      1.被告丙○○未爭執此工作第三次培養工作之報酬為40,1
        01元，每株苗木單價成本17.8元（計算式詳原告陳述）
        。
      2.逾期開工1 日及逾期完工7 日扣罰之金額為1,203 元【
        計算式﹕ (40101 ×0.002)+(40101 ×0.004 ×7)＝12
        03】。
      3.交地苗木數量不足扣罰之金額為874,852 元【計算式﹕
        依原告所提附表三所示，17.8元×{72000（野牡丹等10
        種樹種最低育成株數）-4500 （野牡丹最低育成株數，
        因野牡丹種植結果符合契約之規定）-(23122 （野牡丹
        等10種樹種合格苗木數）-4771 （野牡丹合格苗木數）
        )} ＝874852 】。
      4.原告就被繼承人許經秋即長福林業行未種植蘭嶼羅漢松
        扣減培養工作費2,506 元部分，因原告未能舉證證明被
        繼承人許經秋即長福林業行所種非蘭嶼羅漢松，此部分
        扣款並無所據。
      5.綜上，原告就綠苗8 號得向被告丙○○請求之金額為83
        5,954 元【計算式﹕1203+000000-00000 ＝835954】。
    (五)56-1號防除作業﹕
      被告丙○○同意原告扣款，並不爭執此部分得向原告請求
      之報酬為300,927 元。
    (六)依上所述，原告得請求被告丙○○給付之金額為913,588
      元【計算式﹕{27897（37號育苗工作被告丙○○得向原告
      請求之金額）+300927 （56-1號防除作業被告丙○○得向
      原告請求之金額）}-{359228 （42號育苗工作原告得向被
      告丙○○請求之金額）+47230（綠苗6 號原告得向被告丙○○請求之金額）+835954 （綠苗8 號原告得向被告丙○○請求之金額）} ＝-913588 】。
五、綜上，原告請求被告丙○○給付之金額在913,588 元範圍內
    及自起訴狀繕本送達（於98年1 月10日送達，有送達回證可
    參）之翌日即98年1 月11日起至清償日止，按年息百分之5
    計算之利息，為有理由，應予准許，逾此數額之請求，為無
    理由，應予駁回。
柒、假執行宣告﹕
    兩造均陳明願供擔保，請准宣告假執行及免為假執行，就原
    告勝訴部分，核無不合，爰分別酌定相當之金額准許之；就
    原告敗訴部分，其假執行之聲請失所附麗，應予駁回。
捌、本件事證已臻明確，兩造其餘陳述及主張或攻繫防禦方法，
    對判決之結果不生影響，爰不一一條列審究，併此敘明。
玖、據上論結，本件原告之訴為一部有理由，一部無理由，依民
    事訴訟法第385 條第1 項前段、第79條、第390 條第2 項、
    第392 條第2 項，判決如主文。
中    華    民    國    98    年    11    月    25    日
                  民事第二庭    法  官  盧玉潤
以上正本係照原本作成。
如對本判決上訴，須於判決送達後20日內向本院提出上訴狀。
中    華    民    國    98    年    11    月    25    日
                                書記官  謝國聖


司法院資訊處製作；財團法人民間司法改革基金會備份。
